臺北高等行政法院判決
　　　　　　　　　　　　　　　　　　 95年度訴字第02454號
　　　　　　　　　　　　　　　.
原　　　告　甲○○
訴訟代理人　鄭潤祥律師
被　　　告　臺北市政府社會局
代　表　人　師豫玲（局長）
訴訟代理人　丙○○
　　　　　　乙○○
上列當事人間因有關人民團體事務事件，原告不服臺北市政府中
華民國95年5 月19日府訴字第09584357200 號訴願決定，提起行
政訴訟。本院判決如下：
　　主  文
訴願決定關於如附表編號1所示部分撤銷。
原告其餘之訴駁回。
訴訟費用由被告負擔三分之一，餘由原告負擔。
　　事  實
一、事實概要：
    原告為訴外人台北市何氏宗親會 (下稱宗親會) 之理事長，
    任期自民國（下同）91年8月13日起至95年8月2日止。 宗親
    會理事、監事等19人，以94年1月9日北市何（理監）字第00
    1號函請求理事長即原告召開93年度理監事會議及第9屆第3
    次會員大會未果。宗親會理事何銓鎮等13人及監事何銓熙等
    2人即以原告迄未召開會議為由，以94年1月25日北市何（理
    監）字第002號函通知原告提出罷免理事長案， 並副知被告
    ， 經被告以94年2月5日北市社一字第09431304700號函復略
    以: 「上開罷免案依人民團體選舉罷免辦法第46條至第55條
    規定辦理」。嗣宗親會於94年4月7日召開全體理事會，決議
    罷免原告第9屆理事長之職務，並以94年4月12日北市何（理
    監）字第011號函，檢附理事會會議紀錄， 向被告報請核備
    。被告以94年4月21日北市社一字第09434190700號函同意核
    備 (下稱原處分一)， 並請該宗親會依人民團體選舉罷免辦
    法及督導各級人民團體實施辦法之規定，辦理補選理事長及
    移交事宜。宗親會於94年5月25日以北市何宗（建） 字第（
    94）19號函請被告說明「檢附經本局核備理監事解任及遞補
    公文報局核辦」等字文意，經被告以94年6月3日北市社一字
    第09435706800號函 (下稱系爭函)答以: 「... 二、依督導
    各級人民團體實施辦法第5條規定， 會員大會會議紀錄應載
    明出席、缺席、請假者之人數.. 合先敘明。三、.. 查貴會
    自91年9月17日函報第9屆第1次會員大會會議紀錄後， 本局
    均無收到有關貴會召開會員大會或理監事會議相關資料，因
    貴會未依法定程序通過理監事之解職，並報本局核備，故理
    監事之職權仍屬有效」等語。 嗣宗親會於94年6月20日北市
    何（理監）字第017號函請被告補發圖記， 被告依督導各級
    人民團體實施辦法第11條規定 ，以94年6月30日北市社一字
    第09432241000號函重新頒發圖記乙枚， 並以北市社一字第
    09432241001號函 (下稱原處分二)註銷原頒「臺北市何氏宗
    親會」之立案證書及圖記，原告不服，提起訴願，遭決定不
    受理駁回，遂提起本件行政訴訟。
二、兩造聲明：
  (一)原告聲明求為判決：
    1.訴願決定及原處分均撤銷。
    2.訴訟費用由被告負擔。
  (二)被告聲明求為判決：
    1.原告之訴駁回。
    2.訴訟費用由原告負擔。
三、兩造之爭點：
　(一)原告主張之理由：
    1.原告為宗親會之理事長，任期自91年8月13日起至95年8月
      2日止。原告前於95年3月23日以北市何宗（建）字第（95
      ）04號函，向台北市訴願審議委員會，請求撤銷如附表所
      示處分及系爭函，並依訴願法第77條規定，併入台北市政
      府訴願審議委員會95年3月23日府訴字第09577685500號合
      併審議。詎訴願會並未併入審議，竟以一事不再理為由，
      決定「訴願不受理」，未敘明如何為同一事件而不再理？
      且原處分及系爭函均未經終局判決，訴願決定竟認「原告
      復就已決定之訴願事件重行提起訴，亦屬違法。訴願決定
      已明顯違法。
    2.原告曾多次向被告呈報該選舉罷免之選票等均違背製作規
      定，未加蓋宗親會及理事長之圖記，不生效力等情，被告
      均未理會，而核發「何銓鎮當選理事長之證書」，影響原
      告之理事長職權，訴願決定認原告非原處分一之利害關係
      人，對原告權利或利益亦無直接損害，違法甚明。原處分
      一未指示補選理事長之選票應遵守人民團體選罷第8條之
      規定，故應查明該補選理事長之選票未加蓋被告原頒之臺
      北市何氏宗親會之圖記，致補選何銓鎮為理事長之選票不
      生效力，原處分已違背法令。
    3.系爭函稱「理監事之職權仍屬有效」等語，應為行政處分
      ，訴願決定對於「處分」行為指稱為「觀念通知」全非適
      法。而被告於系爭函略以: 「說明三、 查貴會自91年9月
      17日函報第9屆第一次會員大會紀錄後， 本局均無收到有
      關貴會召開會員大會或理監事之解職並報本局核備，故理
      監事之職權仍屬有效」等語，全與事實不符。此有臺北市
      何氏宗親會94年1月18 日北市何宗（建）字第（94）03號
      將多次理監事等會議紀錄列表呈報社會局（內含述明違法
      連署之實情），但被告全未置理，已屬應作為而不作為之
      情節，爰依行政訴訟法第4條第1項之規定提起撤銷之行政
      訴訟。
    4.原處分二註銷原頒「臺北市何氏宗親會」之立案證書、圖
      記自即日起之處分，已屬嚴重違誤法令。因罷免理事長及
      補選理事長之選票均未依人民團體選舉罷免法第8 條之規
      定「蓋用各該團體圖記」，罷免理事長及補選理事長均不
      生效力，則無處分註銷之依據。被告上開移交等之處分，
      應請准撤銷之。
    5.綜上，請准判決如訴之聲明，以符法制。
  (二)被告主張之理由：
    1.原告未依人民團體法第25條、第43條及督導各級人民團體
      實施辦法第5條規定， 定期召開會員大會、理事會及函報
      會議紀錄。宗親會理事依督導各級人民團體實施辦法第6
      條規定，經由理事過半數之連署，函請原告召開理事會議
      ，因原告仍不為召開，故宗親會理事依人民團體選舉罷免
      辦法第47條規定，經原選舉人（理事）總數3分之1以上之
      簽署，擬具罷免聲請書。而原告未依同法第49條規定，於
      收到罷免聲請書副本之日起15日內，向該團體提出答辯書
      ，逾期即視為放棄答辯權利，宗親會理事依同法第46條至
      第55條規定，於94年4月7日召開理事會議罷免原告理事長
      職務，於法並無不合。
    2.依督導各級人民團體實施辦法第5條第2項規定：「會員（
      會員代表）大會會議紀錄…於閉會後30日內，報請主管機
      關及目的事業主管機關備查」，同法第5條第3項規定：「
      ‧‧‧理監事聯席會議之決議應報請主管機關或目的事業
      主管機關核辦者，須檢附會議紀錄分別專案處理‧‧‧」
      。查宗親會自91年9月17日函報第9屆第1次會員大會會議
      紀錄後，即未函報召開會員大會或理監事會議相關資料，
      且未依人民團體選舉罷免辦法第44條通過理監事之辭職，
      並依人民團體法第54條函報被告核備，故理監事之職權仍
      屬有效，依法仍有選舉、罷免之權利。系爭函係就原告所
      提質疑說明之函復，核僅係就原告之陳情事項所為查復，
      應屬觀念通知之性質，自非對原告所為之行政處分，原告
      對之提起訴願， 揆諸訴願法第77條第8款規定及行政法院
      52年度判字第269號判例、 62年度裁字第41號判例之意旨
      ，自非法之所許。
    3.依人民團體法第17條第2項規定：「 ‧‧‧並由理事就常
      務理事中選舉1人為理事長， 其不設常務理事者，就理事
      中互選之。‧‧‧」及人民團體選舉罷免辦法第51條規定
      ：「‧‧‧，由理事長或監事會召集人或常務監事召開被
      聲請罷免人原當選之理事會、監事會或會員（會員代表）
      大會，經應出席人數過半數之出席，出席人數3分之2以上
      之同意為通過罷免‧‧‧。」人民團體理事長係由理事於
      理事會議中選舉與罷免。 查宗親會以94年4月12日北市何
      （理監）字第011號函報罷免原告會議紀錄， 宗親會理事
      共25人，出席人數13人，同意罷免原告計12票，符合人民
      團體選舉罷免辦法第51條規定。宗親會以94年5 月16日北
      市何（理監）字第014 號函報補選理事長之理事會會議紀
      錄，出席人數13人，何銓鎮以10票當選新任第9 屆理事長
      ，符合人民團體法第17條規定。
    4.依人民團體選舉罷免辦法第8條規定， 人民團體之選舉票
      及罷免票應蓋用團體圖記始生效力，惟於實務運作上，遭
      罷免之理事長常發生拒絕繳交圖記情形，故內政部90 年4
      月9日函釋：「‧‧‧ 由大會推舉主席並由監票員監同核
      章以資替代‧‧‧請各機關本諸權責逕行核處。」，人民
      團體選舉罷免辦法於94年11月23日修訂後， 亦增列第8條
      第2項規定：「人民團體之選舉票或罷免票， 無法依前項
      規定蓋用圖記或簽章時，經會員（會員代表）過半數之出
      席，出席過半數之同意選出會員（會員代表） 1人協同會
      議主席共同簽章者，亦生效力。」，被告為維持團體正常
      運作，同意該宗親會由理事會議召集人及常務監事共同簽
      章，與上揭規定並無不符。
    5.被告為維持團體運作得以正常發展，故函請該宗親會儘速
      辦理補選理事長及移交事宜，因原告拒絕辦理移交，故以
      原處分二，依法將原頒圖記及立案證書予以註銷並重新頒
      發，案經原告於94年7月11日向臺北市政府提起訴願。 原
      告復就已決定之訴願事件重行提起訴願，揆諸訴願法第77
      條第7款規定及判例意旨， 有違一事不再理之原則，本件
      訴願自非法之所許。
    6.宗親會第9屆理、監事任期至95年8月12日屆滿，該會函報
      訂於95年8月5日召開第10屆第1次會員大會， 改選第10屆
      理、監事，並經被告備查在案，併予敘明。綜上，請依法
      駁回原告之訴。
　　理  由
一、原告起訴時，被告之代表人為薛承泰，嗣變更為師豫玲，並
    由新任代表人具狀聲明承受訴訟，核無不合，應予准許，合
    先敘明。
二、原告起訴主張:原告為宗親會之理事長，任期自91年8月13日
    起至95年8月2日止。原告曾多次向被告呈報該選舉罷免之選
    票等均違背製作規定，未加蓋宗親會及理事長之圖記，不生
    效力等情，被告竟核發「何銓鎮當選理事長之證書」，影響
    原告之理事長職權，對原告權利或利益自有直接損害，原告
    屬原處分一之利害關係人甚明。且因罷免理事長及補選理事
    長均不生效力，原處分二註銷原頒「臺北市何氏宗親會」之
    立案證書、圖記自即日起之處分，已屬嚴重違法。系爭函稱
    「理監事之職權仍屬有效」等語，應為行政處分。訴願決定
    及原處分均有違誤，爰依行政訴訟法第4 條第1 項規定，提
    起本件行政訴訟，求為判決如聲明所示云云。
三、被告則以: 宗親會以94年4 月12日北市何（理監）字第 011
    號函報罷免原告會議紀錄，符合人民團體選舉罷免辦法第51
    條規定。宗親會以94年5 月16日北市何（理監）字第014 號
    函報補選理事長之理事會會議紀錄，何銓鎮以10票當選新任
    第9 屆理事長，符合人民團體法第17條規定。原處分一同意
    核備，並無不法。原告既非該核備案之相對人，對其權利或
    利益亦無直接損害可言。宗親會自91年9 月17日函報第9 屆
    第1 次會員大會會議紀錄後，即未函報召開會員大會或理監
    事會議相關資料，且未依人民團體選舉罷免辦法第44條通過
    理監事之辭職，並依人民團體法第54條函報被告核備，故理
    監事之職權仍屬有效，依法仍有選舉、罷免之權利。系爭函
    係就原告之質疑，為說明之函復，核僅係就原告之陳情事項
    所為查復，應屬觀念通知之性質，自非對原告所為之行政處
    分。原告不服原處分二，前於94年7 月11日向臺北市政府提
    起訴願，遭決定駁回在案，復就已決定之訴願事件重行提起
    訴願，有違一事不再理之原則。原處分並無違誤，求為判決
    駁回原告之訴等語，資為抗辯。
四、按「原告之訴，有左列各款情形之一者，行政法院應以裁定
    駁回之。但其情形可以補正者，審判長應定期間先命補正：
    ．．．七、當事人就已起訴之事件，於訴訟繫屬中更行起訴
    者。十、起訴不合程式或不備其他要件者」行政訴訟法第10
    7 條第1 項第7 款、第10款定有明文。又所謂行政處分，依
    行政程序法第92條第1 項規定係指行政機關就公法上具體事
    件所為之決定或其他公權力措施而對外直接發生法律效果之
    單方行政行為而言。至行政機關所為單純事實之敘述、理由
    之說明或就法令所為之釋示，均非對人民之請求另有准駁，
    既不因該項說明而生法律上效果，即非訴願法上之行政處分
    ，人民對之提起撤銷訴訟，自非法之所許，亦有最高行政法
    院（89年7 月1 日改制前為行政法院）44年度判字第18號、
    59年度判字第245 號、62年度裁字第41號判例可資參照。非
    行政處分，如逕對之提起撤銷訴訟，應認其不備起訴要件，
    依行政訴訟法第107 條第1 項第10款後段規定裁定駁回之。
    再依行政訴訟法第4 條第3 項規定，非行政處分之相對人欲
    對行政處分提起行政訴訟者，需為利害關係人始得為之，而
    所謂之利害關係人係指其權利或法律上利益，因行政處分而
    受損害為要件，苟僅據經濟上、情感上或其他事實上之利害
    關係者即不屬之，改制前行政法院著有75年判字第362 號判
    例足參。
五、次按人民團體選舉罷免辦法第30條規定：「人民團體理事長
    或監事會召集人，無正當理由不召開理事會或監事會超過2
    個會次者，應由主管機關解除理事長或監事會召集人職務，
    另行改選或改推。」第32條規定：「人民團體會員（會員代
    表）大會或理事會不能依法召開時，得由主管機關指定理事
    1 人召集之；監事會不能依法召開時，得由主管機關指定監
    事1 人召集之。」第43條規定：「社會團體理事、監事會，
    每6 個月至少舉行會議1 次。」第54條規定：「人民團體經
    核准立案後，其章程、選任職員簡歷冊或負責人名冊如有異
    動，應於30日內報請主管機關核備。」
六、查宗親會於94年4月7日召開全體理事會，決議罷免原告第9
    屆理事長之職務，並以94年4月12日北市何（理監）字第011
    號函，檢附理事會會議紀錄，向被告報請核備。被告以原處
    分一同意核備，並請該宗親會依人民團體選舉罷免辦法及督
    導各級人民團體實施辦法之規定，辦理補選理事長及移交事
    宜。宗親會於94年5月25日以北市何宗（建）字第（94）19
    號函請被告說明「檢附經本局核備理監事解任及遞補公文報
    局核辦」等字文意，經被告以系爭函答覆在案。嗣宗親會於
    94 年6月20日北市何（理監）字第017號函請被告補發圖記
    ，被告依督導各級人民團體實施辦法第11條規定，以原處分
    二註銷原頒「臺北市何氏宗親會」之立案證書及圖記等事實
    ，有上開各函文等件在卷可稽，並為兩造所不爭，堪以憑認
    。是本件爭執之重點在於: 本件訴願決定以不受理有無違法
    ？茲分述如下:
（一）關於原處分一部分:
    宗親會於94年4月7日召開全體理事會， 決議罷免原告第9屆
    理事長之職務，並檢附理事會會議紀錄，向被告報請核備。
    被告基於主管機關之立場，就宗親會所檢呈之書面資料審核
    後，以原處分一同意核備，不僅對宗親會直接發生法律效果
    ，亦對宗親會之第9屆理事長即原告直接發生法律效果。 原
    告雖非原處分一之相對人，惟其為宗親會第9屆理事長， 係
    系爭決議案被罷免之理事長，對其權利或利益有直接損害之
    虞，其屬法律上利害關係人，要堪認定。則訴願機關以原告
    非原處分一之相對人或利害關係人為由，逕為不受理之決定
    ，其訴願程序顯有瑕疵，無可維持，原告訴請撤銷，有其法
    律上之利益，為有理由，應予准許，應另由訴願機關為適法
    之處理。至原告訴請撤銷原處分一部分，則應俟合法之訴願
    程序先行審理決定，併此敘明。
（二）關於系爭函部分:
    查原告以宗親會及理長名義，於94年5月25日以北市何宗（
    建）字第（94）19號函請被告說明「檢附經本局核備理監事
    解任及遞補公文報局核辦」等字文意，經被告以94年6月3日
    北市社一字第09435706800號函答以: 「... 二、 依督導各
    級人民團體實施辦法第5條規定， 會員大會會議紀錄應載明
    出席、缺席、請假者之人數.. 合先敘明。三、.. 查貴會自
    91年9月17日函報第9屆第1次會員大會會議紀錄後， 本局均
    無收到有關貴會召開會員大會或理監事會議相關資料，因貴
    會未依法定程序通過理監事之解職，並報本局核備，故理監
    事之職權仍屬有效」等語。僅係就原告之詢問事項所為查覆
    ，並說明法令內容，對原告之權利尚不發生具體之法律上效
    果，自非行政處分甚明。揆之首揭說明，原告對之提起撤銷
    訴訟，不備起訴要件，顯非合法，應予駁回。
（三）關於原處分二部分:
    本件原告請求撤銷之原處分二， 即以被告94年6月30日北市
    社一字第09432241001號函， 為撤銷之標的，已如前述。惟
    原告因不服系爭處分，前已於94年7月11日提起訴願， 經台
    北市政府以95年3月23日府訴字第09577685500號決定駁回在
    案，原告續向本院提起行政訴訟，經本院以95年度訴字第17
    72號有關人民團體事務事件審理中，業經本院調閱該95年度
    訴字第1772號案件全卷，查明屬實。茲原告復就同一事件，
    再事爭執請求，核係就同一訴訟標的起訴，已違一事不再理
    原則，揆諸首開說明，其訴自屬不合法，應予駁回。
七、綜上，原告請求撤銷系爭函及原處分二部分，為不合法，應
    予駁回。原告請求銷撤訴願決定關於如附表編號1 所示原處
    分一部分，為有理由，應予准許，應另由訴願機關為適法之
    處理。至原告訴請撤銷原處分一部分，則應俟合法之訴願程
    序先行審理決定，併此敘明。本件原告之訴，為一部不合法
    ，一部有理由，爰併予本件判決中予以裁判，以符訴訟經濟
    ，附此敘明。
據上論結，本件原告之訴為一部不合法，一部有理由，爰依行政
訴訟法第107 條第1 項第7 款、第10款、第98條第3 項前段、第
104 條，民事訴訟法第79條，判決如主文。
中　　華　　民　　國　　96　　年　　3 　 月　   15　　日
                        第四庭審判長 法  官  侯東昇
                                     法  官  李玉卿
                                     法  官　林惠瑜
上為正本係照原本作成。
如不服本判決，應於送達後20日內，向本院提出上訴狀並表明上
訴理由，如於本判決宣示後送達前提起上訴者，應於判決送達後
20日內補提上訴理由書（須按他造人數附繕本）。
中　　華　　民　　國　　96　　年　　3  　月　   15　　日
                                     書記官  劉道文
